臺灣臺北地方法院民事判決　　　　　　　　99年度簡字第21號
原　　　告　李可主
　　　　　　李可東
共　　　同
訴訟代理人　于鴻達
被　　　告　行政院國軍退除役官兵輔導委員會
法定代理人　曾金陵
訴訟代理人　行政院國軍退除役官兵輔導委員會高雄市榮民服務
　　　　　　處
　　　　　　劉凡融
上列當事人間損害賠償事件，本院於中華民國100年3月9日言詞
辯論終結，判決如下：
    主  文
原告之訴駁回。
訴訟費用由原告負擔。
    事實及理由
壹、程序方面
一、按當事人適格，係指當事人就具體特定之訴訟，得以自己之
    名義為原告或被告，而受為訴訟標的法律關係之本案判決之
    資格而言。故在給付之訴，若原告主張其為訴訟標的法律關
    係之權利主體，他造為訴訟標的法律關係之義務主體，其當
    事人即為適格。至原告是否確為權利人，被告是否確為義務
    人，乃為訴訟標的法律關係之要件是否具備，即訴訟實體上
    有無理由之問題，並非當事人適格之欠缺（最高法院93年度
    台上字第382號判決可資參照）。本件原告起訴主張「國軍
    退除役官兵死亡無人繼承遺產管理辦法」係由行政院國軍退
    除役官兵輔導委員會（下稱行政院退輔會）制定頒行各地區
    榮民服務處遵照執行，高雄市榮民服務處僅為奉命執行機關
    ，無任何獨立自主意思，而行政院退輔會始為決策機關及再
    訴願之受理及決定機關，因此一旦發生爭訟自應以行政院退
    輔會為被告等語，被告則以原告係爭執遺產管理人應於公示
    催告期滿，即應交付遺產，不服高雄市榮民服務處依臺灣地
    區與大陸地區人民關係條例（下稱兩岸人民關係條例）第66
    條第1項規定，逾3年期滿始交付遺產，而請求給付遲延交付
    遺產之損害賠償，惟依法令規定高雄市榮民服務處始為系爭
    被繼承人李克元之法定遺產管理人，原告自應以高雄市榮民
    服務處為被告，本件行政院退輔會應非適格之被告等語，資
    為抗辯，查本件原告起訴係請求被告給付遲延交付遺產之損
    害賠償，自為給付之訴，揆諸前揭最高法院裁判意旨，原告
    主張其為訴訟標的之權利主體，被告行政院退輔會為義務主
    體，其當事人即已適格，是本件原告以行政院退輔會為被告
    而起訴，尚無當事人適格之欠缺，合先敘明。
二、按訴狀送達後，原告不得將原訴變更或追加他訴，惟請求之
    基礎事實同一者，不在此限，且被告於訴之變更或追加無異
    議，而為本案之言詞辯論者，視為同意變更或追加，民事訴
    訟法第255條第1項第2款、第2項定有明文。查本件原告起訴
    時，原係請求被告給付新臺幣（下同）70萬元，嗣於民國99
    年10月27日具狀變更其訴之聲明為請求被告給付26萬9994元
    ，核屬減縮應受判決事項之聲明，揆諸上開說明，於法即無
    不合，應予准許。
貳、實體方面
一、原告起訴主張：訴外人即被繼承人李克元於84年4月間完成
    自書遺囑，其父母早亡，且終身未娶，於遺囑中對於繼承人
    之指定完全合法，嗣被繼承人李克元於94年2月5日死亡後，
    繼承人即原告李可東、李可主委託共同代理人于鴻達，依法
    向臺灣高雄地方法院（下稱高雄地院）聲請繼承，並已公示
    催告14個月，於95年12月11日向被告申請點交遺產，惟被告
    竟依退役官兵死亡無人繼承遺產管理辦法第7條第1、2款及
    第2條規定強制扣留原告應繼承之遺產（下稱系爭遺產），
    須滿3年後始可點交（即高雄地院公示催告期滿後再延17個
    月），實有違憲法第15條之規定；又民法第1179條第1項第5
    款雖未明定被告點交系爭遺產之期限，亦未允許被告必須於
    繼承事故發生之日起滿3年後始可點交遺產，且法院受理聲
    請繼承後即對繼承人之適格性及證件之真實性逐項審查，作
    事實認定乃予裁定准予備查，兩岸人民關係條例第66條第1
    、2項應屬法院權責，被告應無權重複審查系爭遺產之相關
    事項，而作為稽延點交遺產之非法依據，況被告既於繼承開
    始後3個月內將李克元之遺產清查完竣函送高雄地院，即應
    於高雄地院催告期滿之時點移交系爭遺產，何須等待至97年
    1月31 日始函請高雄地院查詢有無其他繼承人、受遺贈人或
    債權人出面向法院登記等事，原告認為被告自95年12月11日
    起，已構成民法第174條第1項之無因管理，且如本件原告勝
    訴，被告便轉換為同法第958條之惡意占有，又被告雖依兩
    岸人民關係條例第68條第3項授權而取得死亡榮民之遺產管
    理權，但其管理措施無處不違法，置繼承人合法權益於不顧
    ，自應依同法第184條、第186條規定，負責賠償自95年12月
    11日起至97年4月14日止因遲延點交遺產所生之法定利息損
    害之責任，為此爰依民法第184條、186條、第174條第1項及
    第958條之規定請求損害賠償等語。並聲明：被告應給付原
    告26萬9994元。
二、被告則以：本件被繼承人李克元於94年2月5日亡故，生前設
    籍高雄市○○區○○路一段50弄11號，依兩岸人民關係條例
    第68條第1項及退除役官兵死亡無人繼承遺產管理辦法第4條
    規定，高雄市榮民服務處為其法定遺產管理人，於94年12月
    12日受理原告代理人于鴻達申請故李克元繼承案件，原告二
    人得繼承總額為每人200萬元，高雄市榮民服務處於97年4月
    15日已發還遺款400萬元，由代理人于鴻達具領，高雄市榮
    民服務處依法為遺產管理人踐行民法第1179條所定職務，其
    管理自有法律上原因，尚非無因管理，亦無惡意占有；又依
    前開條例第66條第1項規定，大陸地區人民繼承臺灣地區人
    民之遺產，應於繼承開始起3年內以書面向被繼承人住所地
    之法院為繼承之表示；逾期視為拋棄其繼承權，高雄市榮民
    服務處對於被繼承人遺囑之遺產分配並非多加意見，僅因兩
    岸相隔數十年，有關李克元之法定繼承人是否僅為在大陸地
    區之原告二人，尚有未明，為維護繼承人權益自應依法等待
    繼承表示3年期滿後，可視為拋棄繼承論，方能確認繼承人
    之有無，且縱被繼承人立有遺囑，然其遺囑內容與配偶或第
    一、二順位繼承人之有無顯不相關，自應依法於繼承表示3
    年期滿後，方能確認繼承人之有無，並符合民法特留分之規
    定，高雄市榮民服務處於繼承期限3年屆滿後，以法定遺產
    管理人地位向法院確認並審查繼承人身份無誤後，始為遺產
    移交，係本於遺產管理職責依法審認，並非強制扣留及重複
    審查，亦無違誤，況且原告係請求遲延給付遺產之損害賠償
    ，自應以遺產管理人高雄市榮民服務處為被告，與本件被告
    行政院退輔會何涉等語資為抗辯。並聲明：原告之訴駁回。
三、兩造不爭執之事實
（一）李克元於84年4月6日自書遺囑指定于鴻達為遺囑執行人，
      由于鴻達為管理遺產之一切事務，並經臺灣高雄地方法院
      公證處公證。（原證2）
（二）李克元於94年2月5日死亡，其繼承人為原告2人，於94年3
      月18日經山東省日照市公證處公證其等親屬關係，並經財
      團法人海峽交流基金會於94年4月22日認證無誤（原證3）
      。
（三）原告2人於94年6月28日委託于鴻達代為處理繼承李克元之
      相關事務，於94年6月28日至山東省日照市公證處公證委
      託書，並於94年7月20日經財團法人海峽交流基金會認證
      無訛。（原證5）
（四）臺灣高雄地方法院94年12月2日以94年度聲繼85字第57336
      號通知，就原告聲請繼承李克元案件准予備查。（原證7
      ）
（五）于鴻達於95年12月11日以申請書向行政院國軍退役官兵輔
      導委員會高雄市榮民服務處申請將李克元之遺產點交予伊
      本人以便分別轉匯原告二人。（原證9）
（六）高雄市榮民服務處於97年4月15日發還遺款400萬元，由于
      鴻達具領。
四、得心證之理由
    原告主張其於95年12月11日即向被告所轄之高雄市榮民服務
    處申請發還被繼承人李克元之遺產，然高雄市榮民服務處竟
    遲至97年4月15日始發還400萬元予原告二人，是原告受有利
    息損害共26萬9994元，應由高雄市榮民服務處之上級機關即
    被告負賠償義務等語，惟被告所否認，並抗辯依兩岸人民關
    係條例第68條第1項及退除役官兵死亡無人繼承遺產管理辦
    法第4條規定，系爭遺產管理人為高雄市榮民服務處，原告
    請求遲延給付遺產之損害賠償，自應以高雄市榮民服務處為
    被告，且高雄市榮民服務處係本於遺產管理人職責，依法審
    認繼承人身份無誤後，始移交遺產，既非無因管理、惡意占
    有，所為遺產管理行為亦無違誤等語，是本件爭執之處乃在
    於：（一）原告主張遲延交付遺產而生法定利息之損害賠償
    義務人為被告行政院退輔會，有無理由？（二）原告主張依
    民法第184條、第186條侵權行為法則、第174條無因管理、
    第958條惡意占有之規定，請求被告賠償自95年12月11日起
    至97年4月15日止因遲延交付遺產而生之損害共計26萬9994
    元，有無理由？本院茲分述如下：
（一）原告主張本件賠償義務人為被告行政院退輔會，有無理由
      ？
    1.行政院國軍退除役官兵輔導委員會組織條例第16條規定：
      「本會因業務需要，得設各種附屬事業機構；其組織由會
      擬訂，報請行政院核定之。」被告依此規定，發布「行政
      院國軍退除役官兵輔導委員會榮民服務處組織規程」，並
      據以於各地區設置榮民服務處，掌理榮民就養等事項，有
      獨立之人事編制、歲計、會計、統計，是行政院國軍退除
      役官兵輔導委員會高雄市榮民服務處屬政府機關，而非被
      告之內部單位，具有訴訟上之當事人能力，先予敘明。
    2.現役軍人或退除役官兵死亡而無繼承人、繼承人之有無不
      明或繼承人因故不能管理遺產者，由主管機關管理其遺產
      ；第一項遺產管理辦法由國防部及行政院國軍退除役官兵
      輔導委員會分別擬訂，報請行政院核定之，兩岸人民關係
      條例第68條第1項、第3項訂有明文，而被告依此規定另訂
      定「退除役官兵死亡無人繼承遺產管理辦法」（下稱遺產
      管理辦法），依遺產管理辦法第4條規定，亡故退除役官
      兵遺產，除設籍於行政院國軍退除役官兵輔導委員會所屬
      安養機構者，由該安養機構為遺產管理人外；餘由設籍地
      輔導會所屬之退除役官兵服務機構為遺產管理人，查本件
      被繼承人李克元生前設籍於高雄市○○區○○路1巷50弄
      11號，有被告所提之李克元戶籍謄本可憑，是依上開規定
      ，自以行政院國軍退除役官兵輔導委員會高雄市榮民服務
      處為李克元之遺產管理人，此項業務專由該服務處掌理，
      被告雖有督導、考核權限，但其內部並無掌理此項業務之
      人事編制、預算，無可越代庖，執行遺產管理人之職權
      。是以，被告內部既未有掌理遺產管理職權之人事編制及
      預算，無以執行遺產管理人之職權，則縱或原告主張其因
      法定遺產管理人之不當管理行為而受有損害，然其得據以
      請求之賠償義務主體，是否確為不執行遺產管理人職權之
      被告，即難謂無疑義。
（二）原告依侵權行為法則、無因管理、惡意占有之規定請求被
      告賠償，有無理由？
    1.按公務員於執行職務行使公權力時，因故意或過失不法侵
      害人民自由或權利者，除其他法律有特別規定外，祇能依
      據國家賠償法之規定向國家請求賠償，要不能依民法第
      184條侵權行為之規定向國家請求賠償，此參憲法第24條
      之規定自明（最高法院71年2月16日71 年度第3次民事庭
      會議決議、同院71年度台上字第448號、72年度台上字第
      1897號、85年度台上字第1556號判決意旨參照）。本件依
      原告之主張，係被告機關轄下服務處之公務員於遺產移交
      程序中，有不法侵害原告權利之情事存在。然被告機關轄
      下之高雄市榮民服務處所為遺產移交行為，本質上乃國家
      機關依據法令所為之公權力行使行為，原告依據民法侵權
      行為之規定，向被告請求損害賠償，揆諸前揭說明，自屬
      於法未合，不應准許。
    2.又原告主張被告應負無因管理所生損害之賠償責任云云，
      首應審究者，即為被告或其轄下之高雄市榮民服務處所為
      之遺產管理行為是否構成無因管理之法律關係。按未受委
      任，並無義務，而為他人管理事務者，其管理應依本人明
      示或可得推知之意思，以有利於本人之方法為之，民法第
      172條定有明文。查本件被告現實上並未執行遺產管理人
      之職權，對於系爭遺產並無任何管理行為，已如前述，自
      無從成立無因管理之法律關係；又被告轄下之高雄市榮民
      服務處係依遺產管理辦法第4條規定，而為李克元之法定
      遺產管理人，復如前述，則高雄市榮民服務處於李克元死
      亡後，基於法定遺產管理人之地位，即負有義務依遺產管
      理辦法第6條第1項前段、第7條第1項規定，向被繼承人住
      所地法院聲請對大陸地區以外之繼承人、債權人及受遺贈
      人分別依民法規定為公示催告，並依兩岸人民關係條例第
      66條第1項規定之表示繼承期間屆滿後辦理移交大陸地區
      繼承人或受遺贈人之遺產，則高雄市榮民服務處依法既負
      有管理遺產之義務，即難謂於系爭遺產之管理係屬無因管
      理，自難令被告就其轄下高雄市榮民服務處之遺產管理行
      為負無因管理所生損害之賠償責任，從而原告依無因管理
      法律關係請求被告賠償損害，亦屬無據，不應准許。
    3.原告復主張如本件原告勝訴，被告便轉為民法第958條之
      惡意占有云云，查本件被告內部未有掌理遺產管理職權之
      人事編制及預算，無以執行遺產管理人之職權，已如前述
      ，是被告對於系爭遺產從未有事實上管領力，自非占有人
      ，且與其轄下之高雄市榮民服務處亦無何法律關係得成立
      間接占有關係，是既未有占有之事實，自無何惡意占有之
      可言；又被告轄下之高雄市榮民服務處雖因管理系爭遺產
      而占有之，然其對系爭遺產之占有既係依法管理遺產所必
      要之行為，屬有法律上之原因，亦難謂為惡意占有人，是
      原告主張依民法第958條規定，請求被告基於惡意占有人
      地位，負返還孳息之義務，實無可採，應予駁回。
五、綜上所述，原告主張依侵權行為、無因管理、惡意占有之法
    律關係，請求被告給付26萬9994元，均無理由，應予駁回。
六、本件事證已臻明確，兩造其餘攻擊防禦方法，經審酌後，或
    與本件無涉，或與判決結果不生影響，毋庸一一論列，併此
    敘明。
七、據上論結，原告之訴，為無理由，依民事訴訟法第78條，判
    決如主文。
中    華    民    國    100    年    3    月    31    日
                  民事第七庭   法  官  楊蕙芬
以上正本係照原本作成。
如對本判決上訴，須於判決送達後20日內向本院提出上訴狀。如
委任律師提起上訴者，應一併繳納上訴審裁判費。
中    華    民    國    100    年    3    月    31    日
                               書記官  陳彥樺